臺灣高等法院刑事判決　　　　　　　　　　　　　九十三年度上訴字第一三六五號
　　上　訴　人　臺灣士林地方法院檢察署檢察官
　　上　訴　人
　　即　被　告　甲○○
　　被　　　告　丁○○
　　共　　　同
　　選任辯護人　薛松雨　律師
　　　　　　　　王玫珺　律師
右上訴人因被告偽造文書等案件，不服臺灣士林地方法院九十二年度易字第二五號，
中華民國九十三年三月十七日第一審判決（起訴案號：臺灣士林地方法院檢察署八十
九年度偵字第一一六五號、六六一０號、九十年度調偵字第三五二號），提起上訴，
本院判決如左：
    主  文
原判決關於甲○○部分撤銷。
甲○○連續行使偽造私文書，足以生損害於他人，處有期徒刑陸月，如易科罰金，以
佰元折算壹日。
其他上訴駁回。
    事  實
一、甲○○於民國（下同）八十二年十月間，自任會首籌組民間互助會，會期自八十
    二年十月一日起至八十八年四月一日止，會員連同會首人數共八十九名（姓名詳
    如附件會單所示），每會會金新台幣（以下同）一萬元，採內標制，底標一千五
    百元，每月一日下午一時在台北市士林區○○○道四十四巷四十號開標，逢一、
    四、七、十月再於該月十五日加標一次。互助會第一次均僅收會首錢，自第二次
    始行開標，由會員在標單上書寫利息，由最高者得標，甲○○則收集會款後交予
    得標之會員。嗣八十七年七月間，因會員競相搶標，甲○○乃固定標金為四千元
    ，由會員在標單上書寫姓名以抽籤方式決定得標之人。後甲○○因資金週轉困難
    ，需款急切，竟意圖為自己不法所有及基於行使偽造文書之概括犯意，於八十七
    年七月十五日、同年八月一日，連續二次在標單上冒簽乙○○署押，而偽造乙○○名義標單提出行使而得標，使活會會員林美珠（會單編號二三）、戊○○（以
    會單編號二九楊清隆名義參加）、楊阿美（會單編號三五）、曾炳清（會單編號
    三六）、己○○（以會單編號四十阿密名義參加）、曾徐寶葉（以會單編號四二
    曾任宏名義參加）、陳秋香（以會單編號四五林秋香、四六陳宗良名義參加）、
    王美娥（會單編號五八）、陳淑娥（會單編號七三）誤以為乙○○得標而陷於錯
    誤，甲○○並向乙○○（以會單編號十八茉莉、十九秀琴、二十秀玉名義參加三
    會，十八已得標，十九、二十尚屬活會）詐稱係其他會員得標，使乙○○亦陷於
    錯誤，而分別交付扣除標息後之會款，足以生損害於乙○○及各活會會員。甲○○以此法共計詐得會款十四萬四千元。其冒名標會之會員名稱、冒標日期、標金
    、受詐欺活會人數及詐得金額等均詳如附表所示。迄八十七年八月十五日開標完
    畢後，甲○○宣佈停標倒會，經各活會會員互相核對，始查悉上情。
二、案經會員戊○○、曾炳清、己○○、曾徐寶葉、曾陳秋香、乙○○等人訴請臺灣
    士林地方法院檢察署檢察官偵查起訴。
    理  由
甲、有罪部分：
一、訊據被告甲○○對於召集右揭民間互助會之事實供承不諱，並有會單一件在卷可
    稽，惟矢口否認有何犯行，辯稱：乙○○共參加三會，均為死會，已將第一會之
    會錢給付乙○○，僅未給付乙○○第二、三會之會錢，三會均係乙○○自行得標
    ，伊並未冒標云云。是本件應予審酌者厥為被告究係冒標乙○○之互助會，抑或
    乙○○自行得標後，被告僅未給付會款？經查：
(一)告訴人乙○○參加被告甲○○所召組之民間互助會三會，其中有二會未得標尚屬
    活會等情，迭據乙○○於檢察官偵訊時稱：伊參加三會，編號十八、十九、二十
    ，用茉莉、秀玉、秀琴名義，因伊不想讓人知道伊參加三會，讓人以為伊很有錢
    。伊其中一會已標起來，剩下兩會是活會等語（見台灣士林地方法院檢察署八十
    九年度偵字第一一六五號卷第二五四頁）；嗣於原審訊問時亦稱：伊參加三會，
    伊不想讓人知道伊的名字，所以用茉莉、秀琴、秀玉的名字參加，這三個會標了
    一個，剩二個活會等語甚明（見原審九十二年六月十日訊問筆錄），告訴人乙○○更於原審訊問時陳稱：「（甲○○有無跟妳說她已經用妳的名字標過了，她會
    對妳負責？）有這樣。伊要標，甲○○告訴伊不要標，意思她要用錢，沒有跟伊
    說的那麼清楚，但是她叫伊不要標的意思就是已經用伊的名字標過了；（甲○○
    何時叫你不要標的？）還沒有發生倒會之前，在大家搶著標的時候她就告訴伊了
    」等語（見原審九十二年六月十日訊問筆錄），核與證人即會員蘇美蓮於原審證
    稱：伊去標會時，會首說乙○○不用將標單放下，叫她自己將標單拿起來，她說
    她會另外給乙○○下次安排。伊標到會的那一天，看到甲○○叫乙○○將標單拿
    起來等語相符（見原審九十二年七月二十二日訊問筆錄），可見被告甲○○確有
    要告訴人乙○○取出標單勿參與投標，苟告訴人乙○○已自行得標，何以又前來
    參加投標？又被告甲○○如未先予冒標乙○○之互助會，何以會阻止乙○○投標
    ？參以被告甲○○對於告訴人乙○○何時得標、標金若干等情，均無法說明，並
    供稱其未與告訴人乙○○結算第二、三會之會錢等語（見原審九十二年六月十日
    訊問筆錄第八頁），且被告甲○○於原審亦自承：告訴人乙○○第二、三會死會
    會錢都是伊在繳；她第二、三會的錢伊拿去貼別人倒伊的會伊應付的錢，伊沒有
    告知她要向她借那些會錢，伊先貼了別人的會錢後，就沒有錢給她等語（見原審
    九十二年六月十日訊問筆錄第八至九頁），而自被告甲○○將告訴人乙○○之會
    款挪作其應支付其他會員之會款之用，並自付死會會款觀之，益證被告甲○○確
    因需款孔急，而有冒用告訴人乙○○名義標會以詐取會款。被告甲○○辯稱告訴
    人乙○○三會均已得標，並有給付告訴人乙○○第一會之會錢，僅未給付第二、
    三會會錢云云，否認冒標情事，顯係卸責之詞，不足採信。
(二)至本件被告甲○○因矢口否認犯行，告訴人等對被告甲○○冒標之時間亦無法具
    體指明，惟被告甲○○及告訴人等均稱互助會於最後一次開標並同時宣告停標時
    ，尚餘十會活會，以此推算，倒會前最後一次開標日期應為八十七年八月十五日
    。是依最有利於被告甲○○之方式推算，其冒標日期應為倒會前二次開標日，即
    八十七年八月一日及同年七月十五日。又被告甲○○自承於停會前二、三會標金
    一律定為四千元等語，核與證人即會員王李碧淳稱：當時甲○○固定大家的投標
    金額是四千元，是翻日曆的數字來排序算出得標的人等語（見原審九十二年四月
    八日訊問筆錄），互核相符。故應認被告甲○○二次冒標時之標金均為四千元，
    公訴意旨認冒標之標金為一千五百元，容有誤會。
(三)另就標單之形式言，證人即會員曹哖（即曹金枝）證稱：競標時要寫標單，只有
    寫金額。（不寫名字如何知道何人得標？）因為去的會員把會單排一排，最高額
    的得標；把會單排一排，去的人都會知道，寫最高標的人是誰等語（見原審九十
    二年三月十二日訊問筆錄）；告訴人曾陳秋香亦稱：要競標的人寫標單，在開標
    時，看何人得標，標單有的人有寫名字，有的人沒寫名字等語（見原審九十二年
    四月八日訊問筆錄）；告訴人曾徐寶葉亦稱：伊看到去標的人每個人都有寫記號
    或名字，有時寫姓，有時做記號，有些沒寫記號等語（見原審九十二年四月八日
    訊問筆錄）；至告訴人乙○○則稱：十五、初一時開標，用標單寫標額，剛開始
    不用寫名字，後來改為都要寫名字；八十七年八月份倒會之前標單都要寫名字，
    那時都是搶著標的；每張標單都有名字，沒有名字的標單無效等語（見原審九十
    二年六月十日訊問筆錄）。加以倒會前數會標金一律定為四千元，由會員依翻日
    曆等方法抽籤決定得標人等情，已如前述。足徵本件互助會初始時，其投標之方
    式為，由會員在標單上書寫標金，而由標金最高者得標，惟未必同時記載會員之
    姓名，因各會員得由標金之記載而辨認投標會員為何。嗣因會員搶標，故於倒會
    前數會，標金一律定為四千元，再無書寫標金之必要，遂由會員於標單上書寫姓
    名表明標會意願，再以抽籤方式決定得標人。被告甲○○並自承乙○○二次標單
    均有寫姓名等語（見原審九十二年六月十日訊問筆錄），是被告於倒會前二會冒
    用告訴人乙○○投標時，有於標單上書寫乙○○姓名並持以行使，殆可認定。綜
    上，本件事證明確，被告甲○○犯行堪以認定，應依法論科。
二、按被告甲○○冒標告訴人乙○○之活會，雖未記載標單字樣，惟依合會之習慣，
    足認已具競標之意思表示之文書，且其於行使時，向在場者表明各該標單為活會
    中某人之標單，則依合會之習慣及現場行使之情勢，已足表明該會單為被冒標活
    會會員欲標取會款之投標書，其用意明確已無疑義。因此，被告甲○○偽造標單
    ，均屬於刑法第二百二十條第一項以私文書論之準私文書甚明，有最高法院七十
    年度台上字第二六八五號判決及八十二年度台上字第三五０八號判決意旨可資參
    照。是被告甲○○意圖為自己不法之所有，冒用告訴人乙○○之名義偽造標單，
    使告訴人乙○○及其餘活會會員陷於錯誤而交付活會會款，核其所為，係犯刑法
    第三百三十九條第一項之詐欺取財罪及同法第二百十六條、第二百十條、第二百
    二十條第一項之行使偽造準私文書罪 (起訴書雖未引偽造文書之法條，惟檢察官
    於原審審理時已指訴被告亦犯刑法第二百十六條、第二百十條之罪嫌，見原審卷
    第二一九頁）。至民間互助會已標取會款者（即一般所稱之死會），於標取會款
    後不問何人得標，至完會止，本有向會首按時交付會款（含標金）之義務，會首
    冒標會款時，除對於活會會員有冒標施詐（即佯稱某某人得標），使活會會員陷
    於錯誤，誤認係被冒標之人得標而交付會款，成立詐欺取財罪外，對於已標取會
    款之會員，因按時繳付會款本為其標取會款後之義務，並無施詐或使其陷於錯誤
    可言，自無成立詐欺罪之餘地，有最高法院九十二年度台上字一一三八號判決參
    照，是被告甲○○之行為對已得標之會員並不成立詐欺罪。另被告甲○○偽造私
    文書後再持以行使，其偽造之低度行為為行使之高度行為所吸收，不另論罪，均
    附此敘明。其於同一開標日以一冒標行為，同時向多數活會會員詐欺活會會款，
    係一行為觸犯數罪名，乃同種之想像競合犯關係，應依刑法第五十五條之規定，
    從一重處斷。其先後二次詐欺取財及行使偽造準私文書之行為，均各時間緊接，
    所犯為構成要件相同之罪名，顯係基於概括犯意為之，為連續犯，應各以一罪論
    並依法加重其刑。其所犯上開連續詐欺取財、連續行使偽造準私文書二罪，有方
    法結果之牽連關係，應從一重之連續行使偽造準私文書罪處斷。原審予以被告甲○○論罪科刑，固非無見，惟查，刑法第四十一條於九十年一月十日修正公布，
    將得易科罰金之範圍由「犯最重本刑為三年以下有期徒刑以下之刑之罪」修正擴
    大為「犯最重本刑為五年以下有期徒刑以下之刑之罪」，事涉宣告刑為有期徒刑
    六個月以下之刑由原不得易科罰金修正為得易科罰金，且須於主文中諭知，此已
    涉及法律之變更，於判決理由中自應依刑法第二條第一項規定為新舊法之比較而
    為法律之適用，原判決認上開修正係關於執行之事項，與罪刑之輕重無關，自應
    適用新法，無比較新舊法之問題云云，容有誤解。被告甲○○上訴意旨猶執陳詞
    否認犯罪，及公訴人依告訴人戊○○聲請提起上訴意旨略以被告未與告訴人戊○○、丙○○立和解賠償，對被告甲○○僅處以有期徒刑六月，有輕縱之虞，就原
    審法院適法範圍裁量權之行使為爭執，雖均不足取，惟原判決此部分既有可議，
    應由本院將原判決該部分撤銷改判。爰審酌被告甲○○自任會首竟違背其義務冒
    標詐財，犯後復飾詞卸責態度不佳，惟告訴人乙○○之會款債權業經強制執行共
    同被告丁○○之財產並分配受償（有原法院民事執行處通知及分配表在卷可按）
    及其犯罪動機、所得金額等一切情狀，量處如主文第二項所示之刑。又刑法第四
    十一條業於九十年一月十日修正公布，於同年月十二日生效，該條第一項修正規
    定為「犯最重本刑為五年以下有期徒刑以下之刑之罪，而受六個月以下有期徒刑
    或拘役之宣告，因身體、教育、職業、家庭之關係或其他正當事由，執行顯有困
    難者，得以一元以上三元以下折算一日，易科罰金。但確因不執行所宣告之刑，
    難收矯正之效，或難以維持法秩序者，不在此限。」，經比較新舊法結果，被告
    所犯上開之罪，行為後依修正後之刑法第四十一條第一項前段規定，則得易科罰
    金，顯較為有利，爰依刑法第二條第一項前段，適用修正後刑法第四十一條第一
    項前段規定，就被告甲○○上開所量處之刑，併諭知易科罰金之折算標準。至互
    助會之標單係作為會員競標之用，於開標決定得標人後即失其效用，一般互助會
    之會首均無保留標單之習慣，本件被告甲○○冒用告訴人乙○○之名填載之標單
    復未據扣案，尚無證據證明尚屬存在而未滅失，爰毋庸為沒收之諭知，併此說明
    。
三、公訴意旨原認被告甲○○共冒標六會，嗣公訴人於原審審理中復更正為冒標四會
    （見檢察官補充理由書，附於原審九十二年二月十二日訊問筆錄後）。惟查，公
    訴意旨指被告甲○○冒標六會，除前開成罪部分外，並未提出具體事證。而公訴
    人於原審審理中更正起訴事實，指稱於互助會停標時尚餘之活會為：標單編號十
    九秀琴、二十秀玉（以上二會實際由乙○○參加）、二三林美珠、二九楊清隆（
    實際由戊○○參加）、三五楊阿美、三六曾炳清、四十阿密（實際由己○○參加
    ）、四二曾任弘（實際由曾徐寶葉參加）、四五林秋香、四六陳宗良（以上二會
    實際由曾陳秋香參加）、五十楊金雲、五五李碧淳、五八王美娥、七三陳淑娥等
    共十四會，惟實際活會應僅餘十會，故被告甲○○共冒標四會云云。惟查，公訴
    人指稱之十四活會中，除前述被告甲○○冒標之告訴人乙○○二會外，被告甲○○辯稱上揭合會中會單編號五十楊金雲已為死會，會單編號五五李碧淳已切會由
    被告甲○○承受等語，對其餘十會尚為活會則不爭執。查證人楊金雲於檢察官偵
    訊時雖稱：伊跟八十八人之會，編號五十，伊跟一會，伊是活會云云（參見八十
    九年度偵字第一一六五號卷第一二五頁）。惟嗣其於原審訊問時復改稱：伊的會
    是交給伊妹妹（按：即曾辛○○）處理，伊有參加八十八人的會二會，四十八和
    五十號是伊的會，這二個會都是死會，伊有拿到會錢。伊要標八十八人的會那二
    會時，有打電話告知伊妹妹，伊妹妹依伊的指示去競標等語（見原審九十二年七
    月二十二日訊問筆錄），供詞前後迥異。證人曾辛○○則證稱：伊參加八十八人
    的會，伊的姐妹也有參加。楊金雲的會都是伊處理，楊金雲的會是楊金雲叫伊去
    標的，伊標到的錢有交給楊金雲等語（見原審九十二年七月二十二日訊問筆錄）
    ，核與楊金雲於原審之證詞相符，應以證人楊金雲、辛○○於審判中之證言為可
    採，尚不得僅憑楊金雲於偵查中之供詞即認被告甲○○有冒標楊金雲之活會。又
    證人王李碧淳固證稱：（於某次）標會時，用日曆剪下來寫標單，伊在標單上寫
    伊的名字及金額，大家的標單都排在桌上，當時伊在旁邊照顧小孩，快開標時懷
    疑為何每次都沒得標，伊往桌上看，發現伊的標單不見了，伊就問甲○○，結果
    發現伊的標單在甲○○手上，當時伊跟她講，她說她以為是她妹妹的，所以把標
    單收起來，即使是她妹妹的，她也不應該把標單拿起來，當天晚上伊等有聯絡，
    後來她開了四十幾萬的票給伊，她告訴伊，先不要軋票，軋票也是會被退票；伊
    發現時，她說要拆（台語），她說把每個月利息扣掉算給伊，伊當時想只要可以
    拿就好。伊發現伊的標單不見時，甲○○已經翻日曆算數字，準備要開標，伊發
    現伊的標單在她手上時，她也沒有放回桌上，所以伊沒有參與投標；她說，我們
    另外算，當時就由另外一個人得標等語（見原審九十二年四月八日訊問筆錄）。
    告訴人曾徐寶葉亦稱：王李碧淳放標單下去，甲○○把標單拿起來，這件事很多
    人都在場，伊知道這件事。伊聽到李碧淳說，我的妳怎給我拿起來，甲○○講什
    伊不清楚。當時已經算完了，才發現標單在甲○○手上等語（見原審九十二年四
    月八日訊問筆錄），核與證人王李碧淳證述之情節相符，足認被告甲○○於開標
    時確有取出王李碧淳之標單而阻止其參與競標。惟被告甲○○之上揭舉止，要屬
    違反其會首之義務，而與其本件冒標行為無涉。且證人王李碧淳於發現被告甲○○取出其標單後，既同意與被告甲○○結算會款而退出合會（俗稱切會），其與
    被告甲○○間之合會關係已因合意而終止，證人王李碧淳即無再繳交活會會款之
    義務。又無證據證明被告甲○○冒用告訴人乙○○名義標會之時間在證人王李碧
    淳切會之前，自無從證明被告甲○○有詐取證人王李碧淳活會會款之行為。故除
    前開成罪部分外，起訴意旨所指其餘部分尚難認為成立犯罪。惟公訴意旨就此部
    分係認與前開成罪部分係屬連續犯裁判上一罪之關係，爰不另為無罪之諭知。
乙、無罪部分：
一、公訴意旨另以：被告丁○○係甲○○之夫，甲○○因招集互助會遭會員積欠會款
    甚鉅，丁○○為幫助甲○○解決互助會龐大資金調度需求，乃以甲○○為會首，
    共同召集本件民間互助會，並與被告甲○○基於共同意圖為自己不法之所有之概
    括犯意聯絡，連續冒標而詐取會款，因認被告丁○○涉犯行使偽造私文書、詐欺
    等犯嫌。
二、按被告未經審判證明有罪確定前，推定其為無罪。犯罪事實應依證據認定之，無
    證據不得認定犯罪事實；不能證明被告犯罪者，應諭知無罪之判決，刑事訴訟法
    第一百五十四條第一項、第二項、第三百零一條第一項分別定有明文。
三、又犯罪事實之認定，應憑真實之證據，倘證據是否真實尚欠明確，自難以擬制推
    測之方法，為其判斷之基礎；而認定犯罪事實之證據係指足以認定被告確有犯罪
    行為之積極證據而言，該項證據自須適合於被告犯罪事實之認定，始得採為斷罪
    資料，最高法院五十三年著有臺上字第六五六號、二十九年上字第三一０五號判
    例。且刑事訴訟上證明之資料，無論其為直接或間接證據，均須達於通常一般之
    人均不致有所懷疑，而得確信其為真實之程度，始得據為有罪之認定，若其關於
    被告是否犯罪之證明未能達此程度，而有合理懷疑之存在，致使無從形成有罪之
    確信，根據「罪證有疑，利於被告」之證據法則，即不得遽為不利被告之認定，
    亦有最高法院七十六年度臺上字第四九八六號判例可稽。其以情況證據（即間接
    證據）斷罪時，尤須基於該證據在直接關係上所可證明之他項情況事實，本乎推
    理作用足以確證被告有罪，方為合法，不得徒憑主觀上之推想，將一般經驗上有
    利被告之其他合理情況逕予排除，此觀諸最高法院三十二年上字第六七號亦明。
    又告訴人之指訴係以使被告受刑事訴追為目的，是其陳述是否與事實相符，仍應
    調查其他證據以資審認，亦有最高法院三十年上字第八一六號、五十二年台上字
    第一三００號判例足資參照。
四、公訴人認被告丁○○涉犯詐欺及偽造私文書罪嫌，無非以告訴人等之指訴、本件
    互助會有會員遭冒標及被告丁○○曾向會員收取會款等為論據。訊據被告丁○○
    堅決否認有前開犯行，辯稱：伊僅幫伊太太甲○○收過幾次會款，並未主持開標
    事宜，互助會開標時，伊僅在旁邊看，沒有幫忙拿標單或是開標，不知有冒標情
    事等語。經查：同案被告甲○○供稱：會錢大多數是伊本人收，但有時是會員自
    行送到伊家，或偶而由伊先生丁○○代收（見八十九年度偵字第一一六五號卷第
    九頁）；丁○○不知情，會都是伊在解決；標會時丁○○在三合院（按：投標處
    所係被告甲○○之老家三合院之公廳）裡，他有時會進來公廳，他沒有幫忙；沒
    有參加投標等語（見原審九十二年二月十二日、同年四月八日訊問筆錄），核與
    被告丁○○所辯，尚相符合。又證人即會員曾炳濱證稱：（這個會是何人跟你召
    或是何人跟你太太召？）會是甲○○跟伊等講的，丁○○沒有跟伊召會（見原審
    九十二年三月十二日訊問筆錄）。證人即會員曹哖亦稱：每一次都是會首到伊家
    來收會錢，沒有其他人跟伊收過會錢，伊等都是住祖厝，所以會首會來收錢；甲○○來跟伊召這個會；合會是在祖厝開標，會首會回來開標，伊說的祖厝就是仰
    德大道，丁○○有時會載甲○○來開標等語（見原審九十二年三月十二日訊問筆
    錄）。告訴人己○○稱：大部分是甲○○收會款，有時丁○○跟他來（見原審九
    十二年四月八日訊問筆錄）。告訴人曾炳清亦稱：合會在被告的老家開標，甲○○發標單給伊寫，甲○○主持開標，開標時，丁○○有時來，有時沒來，不是每
    次開標都來。甲○○來開標時，丁○○在看，沒有幫忙開標的事宜。會錢：：伊
    有時拿到他家，如果甲○○不在，伊會把會錢交給丁○○。大部分甲○○會來伊
    家收，如果伊不方便，隔了三、四天伊會拿到被告家給她。丁○○沒有到伊家收
    過會錢，都是甲○○到家裡收；是甲○○召會的，丁○○載她來的等語（見原審
    九十二年四月八日訊問筆錄）。告訴人乙○○稱：競標時是甲○○在主持：：伊
    差不多都當場將會錢交給甲○○；伊大部分是交給甲○○，好像沒有交給丁○○
    過等語（見原審九十二年六月十日訊問筆錄）。證人即會員王李碧淳稱：伊很少
    看到丁○○，都是甲○○在主持（開標），她在現場。寫標單、開標時，伊沒有
    到丁○○在旁邊幫忙。會錢開標後伊直接拿給甲○○，丁○○沒有收過伊的會錢
    。但甲○○跟伊解決支票的事時，丁○○有去伊家，都是甲○○在說，丁○○在
    旁邊都沒有講話；甲○○藏伊的標單時，丁○○不在場（見原審九十二年四月八
    日訊問筆錄）。告訴人曾陳秋香則稱：在甲○○、丁○○他們家標會的，丁○○
    在家，但沒有在標會現場；開標後是甲○○跟伊算的。伊沒有把會款直接拿給丁○○。丁○○沒有給伊收過會錢，因為伊住的跟他們老家很近，開標後就直接跟
    她（甲○○）算了。開標的地點是三合院，是在公廳開標，是甲○○自己在哪裡
    開標，丁○○當時是坐在一邊，沒有幫忙拿標單。會款是江自己一個人在處理，
    下午一點開標後，伊直接把會錢給江。丁○○沒有無幫忙打開標單，開標時有時
    伊有去，有時伊沒去，伊有去時，他沒有講何人得標，伊的意思是丁○○沒有摸
    過標單。丁○○在三合院裡，他有時會進來公廳，他沒有幫忙。（見原審九十二
    年四月八日訊問筆錄）。告訴人曾徐寶葉稱：開標現場甲○○主持，但丁○○有
    時會來，他到現場逛一逛或是看伊等標。他是到現場看，他沒有發標單或是收會
    錢。（見原審九十二年四月八日訊問筆錄）。證人即會員曾辛○○稱：都是甲○○來伊家收錢，標會時丁○○只是走來走去等語（見原審九十二年六月十日訊問
    筆錄）。證人即會員庚○○稱：會是甲○○召會的，伊拿會錢時，丁○○會收錢
    ，開標時，丁○○沒有幫忙開標，但他是在大廳前面看到開標的情形等語（見原
    審九十二年六月十日訊問筆錄）。告訴人戊○○稱：會係甲○○在主持，丁○○
    偶而在場，沒有主持等語（見八十九偵字一一六五號卷第九九頁）。證人即會員
    丙○○稱：會是甲○○召集的，會錢均交給甲○○，會是甲○○主持，丁○○偶
    而在場，沒有主持等語（八十九偵字一一六五號卷第二七九、九九頁）。是據上
    開證人及告訴人等所述，本件互助會之召集人係被告甲○○，開標時亦由其主持
    ，被告丁○○並非每次均在場，僅有時載送被告甲○○至標會地點。即或被告丁○○在場時，亦僅走來走去，或在旁觀看，並未實際幫忙或主導投標事宜。嗣後
    會款之收取亦主要由被告甲○○為之，被告丁○○僅偶爾載送甲○○至會員家中
    收取，或於會員至甲○○家中繳交會款而甲○○不在家時代為收受而已。甚於本
    件案發後與會員洽談和解事宜，亦係由被告甲○○出面為之。顯見本件互助會業
    務之實際負責人確係被告甲○○，被告丁○○所辯未參與互助會不知有冒標情事
    等語，應堪採信。尚不得僅以被告丁○○與被告甲○○係夫妻，即推論其知冒標
    之事或實際參與冒標。此外，復查無何積極證據足資證被告丁○○有冒用告訴人
    乙○○名義標會以詐取會款之犯行，自屬不能證明其犯罪，原審為被告丁○○無
    罪之諭知，核無不合。檢察官依告訴人戊○○聲請提起上訴略以：告訴人戊○○
    以自己及其配偶楊清隆之名義參加本件系爭合會，楊清隆係由被告丁○○親自邀
    約入會並收取會款，原審未斟酌及此，判決被告丁○○無罪，認定事實未洽等語
    ，告訴代理人並聲請傳喚戊○○、楊清隆、丙○○證明被告二人共犯詐欺等犯行
    ，惟查，本件互助會之會首為被告甲○○，且係被告甲○○主持互助會時冒標乙○○之會款，涉犯有行使偽造私文書及詐欺等罪嫌，並非被告甲○○於召集互助
    會伊始即存心施詐，因無積極證據證明被告丁○○有與甲○○共同實施上開冒標
    行為，尚難因被告丁○○與被告甲○○係夫妻關係，即逕推論被告丁○○有參與
    冒標行為，已如前述，是本案即與告訴人如何加入互助會及何人收會款無關，本
    院認無再傳喚戊○○、楊清隆、丙○○之必要，檢察官之上訴亦非有理由，應予
    駁回。
據上論斷，應依刑事訴訟法第三百六十八條、第三百六十九條第一項前段、第三百六
十四條、第二百九十九條第一項前段，刑法第五十六條、第二百十六條、第二百十條
、第二百二十條、第三百三十九條第一項、第二條第一項前段、第四十一條第一項、
罰金罰鍰提高標準條例第一條前段、第二條，判決如主文。
本案經檢察官王安明到庭執行職務。
中　　　華　　　民　　　國　　九十三　　年　　　六　　　月　　 三十 　　日
                        臺灣高等法院刑事第七庭
                            審判長法  官  吳　啟　民
                                  法  官  施　俊　堯
                                  法  官  蘇　隆　惠
右正本證明與原本無異。
被告甲○○、檢察官如不服本判決，應於收受送達後十日內向本院提出上訴書狀，其
未敘述上訴之理由者並得於提起上訴後十日內向本院補提理由書（均須按他造當事人
之人數附繕本）。
被告丁○○不得上訴。
                                  書記官  李　信　穎
中　　　華　　　民　　　國　　九十三　　年　　　六　　　月　　 三十 　　日
附錄：本案論罪科刑法條全文
刑法第二百十六條：
行使第二百十條至第二百十五條之文書者，依偽造、變造文書或登載不實事項或使登
載不實事項之規定處斷。
刑法第二百十條：
偽造、變造私文書，足以生損害於公眾或他人者，處五年以下有期徒刑。
刑法第二百二十條：
在紙上或物品上之文字、符號、圖畫、照像，依習慣或特約，足以為表示其用意之證
明者，關於本章及本章以外各罪，以文書論。
錄音、錄影或電磁紀錄，藉機器或腦之處理所顯示之聲音、影像或符號，足以為表示
其用意之證明者，亦同。
稱電磁紀錄，指以電子、磁性或其他無法以人之知覺直接認識之方式所製成之紀錄，
而供電腦處理之用者。
刑法第三百三十九條第一項：
意圖為自己或第三人不法之所有，以詐術使人將本人或第三人之物交付者，處五年以
下有期徒刑、拘役或科或併科一千元以下罰金。
附表：被告冒標互助會會款之時間及金額（新台幣）
┌──┬────┬───┬───┬────┬─────────┬───┐
│編號│冒標日期│被冒用│標　金│受詐欺活│  詐  得  金  額  │備  註│
│　　│　　　　│名義人│　　　│會人數　│(標金－標息)×活會│      │
│    │        │　　　│      │　　　　│人數（須扣除會首及│      │
│    │        │      │      │        │死會人數）        │      │
├──┼────┼───┼───┼────┼─────────┼───┤
│ 一 │87.7.15 │乙○○│四千元│十二會  │  (00000-0000)×12│      │
│    │        │      │      │        │  = 72000         │      │
├──┼────┼───┼───┼────┼─────────┼───┤
│ 二 │87.8.1  │乙○○│四千元│十二會  │  (00000-0000)×12│      │
│    │        │      │      │        │  = 72000         │      │
├──┴────┴───┴───┴────┴─────────┴───┤
│            合計詐得金額：十四萬四千元                              │
└──────────────────────────────────┘
